臺灣高等法院刑事判決　　　　　　　　　　　　九十一年度上易字第一五六八號
　　上　訴　人　臺灣臺北地方法院檢察署檢察官
　　被　　　告　甲○○
　　選任辯護人　張至剛
右上訴人因被告詐欺案件，不服臺灣臺北地方法院八十七年度易字第三八號，中
華民國九十一年四月九日第一審判決（起訴案號：臺灣臺北地方法院檢察署八十七年
度偵字第八三七號），提起上訴，本院判決如左：
    主  文
上訴駁回。
    理  由
一、公訴意旨略以：被告甲○○係近代旅行社老闆娘，於民國八十年九月間，經由長
    榮藝品賴月鳳介紹，參加旅行社業者丁○○所招集之民間支票互助會（即於互助
    會成立時，全體會員聚集一次開標，當場決定各會員投標之標金及得標月份，然
    後所有會員將會款支票逐月全部開出，交與會首，再分配給各得標會員）。會期
    自八十年十月五日起至八十三年三月五日止，連同會首共三十會，每會新台幣（
    下同）十萬元（以下簡稱甲會）。詎甲○○意圖為自己不法之所有，為使自己之
    姓名不在會單上出現，竟偽稱不欲丈夫知悉其在外參加互助會，要求會單上仍然
    記載長龍藝品賴月鳳之名義，甲○○乃參加三會，而開具乙○○○及鄭坤男之支
    票用以支付會款，致使丁○○陷於錯誤而接受。又賴月鳳於八十年十一月間向旅
    行社同業召集互助會，會期自八十年十二月一日起至八十二年十一月一日止，每
    會二十萬元之支票會，連同會首共二十四名（以下簡稱乙會）。甲○○基於原不
    法犯意，仍偽稱不欲其夫知悉其在外參與互助會，要求以乙○○○之名義參加該
    互助會，使賴月鳳誤信被告參加一會，而收受乙○○○名義之會款支票。賴月鳳
    復於八十一年一月間，再召集支票互助會，會期自八十一年二月十五日起至八十
    三年四月十五日止，連同會首二十七名，每會二十萬元（以下簡稱丙會）。甲○○仍以相同方式參加一會。甲○○分別八十年十一月五日、八十一年二月五日及
    八十一年五月五日，標得丁○○之互助會款，以及陸續標得賴月鳳二個互助會款
    。詐得丁○○互助會款三百六十萬元，詐得賴月鳳互助會款三百六十萬元。旋於
    八十二年四月改口表示未參加互助會，而係介紹乙○○○與會，拒絕繳付會款。
    因認被告甲○○涉有連續犯刑法第三百三十九條第一項之詐欺取財罪嫌。
二、訊據被告甲○○堅決否認有詐欺取財之犯行，辯稱：丁○○於八十年十月初召集
    甲會，賴月鳳分別以「長龍藝品」及「長龍藝品賴月鳳」名義參加六會，因無力
    負荷，遂商請幫忙分擔，伊乃以胞姐范順嬌名義參與一會，並以胞姐范順嬌之支
    票逐期繳會款。嗣賴月鳳召集乙會、丙會，其受賴月鳳之邀，各以范順嬌名義參
    加一會，並以范順嬌之支票逐期繳交會款，各期應付之票款，均按期兌現至互助
    會結束。伊並未以「長龍藝品賴月鳳」、「乙○○○」、「鄭坤男」名義跟會，
    亦未使用乙○○○及鄭坤男之支票支付會款，決無詐欺之行為等語。而檢察官認
    被告犯罪，係以告訴人丁○○、賴月鳳之指訴，及證人劉淑雯、陳明煌、許麗鳳
    、李林秀金、簡菊姿、蔡櫻紅、陳怡伶、陳月美、廖心秤、鄭坤男、呂萬全、林
    新智、陳進益之證述及有互助會會單、支票暨退票理由單影本等資料，為其論據
    。
三、經查：
（一）按犯罪事實，應依證據認定之，無證據不得推定其犯罪事實；不能證明被告犯
      罪者，應諭知無罪之判決。刑事訴訟法第一百五十四條、第三百零一條第一項
      分別定有明文。又認定犯罪事實所憑之證據，無論為直接證據或間接證據，其
      為訴訟上之證明，須於通常一般之人均不致於有所懷疑，而得確信其為真實之
      程度者，始得據之為有罪之認定，倘其證明尚未達到此一程度，而有合理性懷
      疑之存在時，即無從為有罪之判決（最高法院七十六年台上字第四九八六號判
      例意旨參照）。另告訴人之告訴，係以使被告受刑事訴追為目的，是其陳述是
      否與事實相符，仍應調查其他證據以資審認。倘被害人之陳述如無瑕疵，且就
      其他方面調查又與事實相符，固足採為科刑之基礎，倘其陳述尚有瑕疵，則在
      未究明前，遽採為論罪科刑之根據，即難指為適法（最高法院五十二年台上字
      第一三○○號、六十一年台上字第三○九九號判例意旨參照）。
（二）告訴人丁○○於偵查中已陳稱：甲會會單編號八記載「長龍藝品」者，是范順
      嬌跟的，是開范順嬌的票，都沒有跳票（見偵查卷第五十一頁背面），被告借
      用其姊范順嬌之支票，以長龍藝品之名義參加一會（見偵查卷第二五九頁反面
      ），與被告所辯其頂下賴月鳳長龍藝品一會，以胞姐范順嬌支票付會款乙節相
      符。至乙、丙兩會，告訴人賴月鳳始終提不出互助會會單，於偵查中陳稱：「
      （問：妳合會有范順嬌名義？）我忘了，現在也沒有會單了」（見偵查卷第五
      十四頁背面）。而證人范順嬌於偵查中及原審法院均證稱：其係甲○○之姐姐
      ，有將華南商業銀行戶頭借給甲○○使用，並由甲○○以其名義簽發支票，甲○○說是要參加賴月鳳介紹的互助會，她不願意讓先生知道等語（見偵查卷第
      七十二、七十三頁，原審法院八十七年九月三十日筆錄）；且被告以范順嬌上
      述支票繳交甲、乙、丙會會款，均如期兌現等情，有華南商業銀行存款往來明
      細表附卷足憑（見偵查卷第一二０頁至第一四三頁），亦為告訴人所不否認。
      被告所辯其實際參與甲、乙、丙會各一會，並簽發范順嬌之支票支付會款，繳
      付會款至互助會結束，應為事實。
（三）本件關鍵之證人為乙○○○及鄭坤男。證人乙○○○於偵查中及原審法院結稱
      ：「我是以自己名義跟會，會首知道是我跟的，後來我支票不行了，就拿鄭坤
      男的票去付會錢」（見偵查卷第一七○至一七一頁）、「沒有借戶頭（支票）
      給被告使用。不認識會首丁○○，是透過陳蕾名（已死亡）參加十萬元的三會
      ，參加賴月鳳的二十萬元的二會。陳蕾名告訴我如何開票，將票寄到長龍公司
      給她，我先寄支票給陳（蕾名），他再將標得支票寄給我，我與陳蕾名間的借
      款糾紛與被告無關。我繳會過一半才退票，退票後，有匯錢給賴月鳳一百多萬
      元，她支票沒還給我，我拿到會腳的票，存入我的戶頭」（見原審卷第五十七
      、五十九頁、六十一頁反面、第三二二、三二三、三二七頁）。證人鄭坤男於
      偵查中證稱：「我和乙○○○是同居關係，我的支票都是乙○○○在使用」等
      語（見偵查卷第一五九頁反面）。參以甲會其他會員簽發，用以支付「長龍藝
      品賴月鳳」會款之支票，均由乙○○○帳戶兌領或由乙○○○背書後由被告以
      外之第三人帳戶兌領，有誠泰商業銀行大同分行函、合作金庫台南支庫函、合
      作金庫花蓮支庫函、台北銀行東門分行函、第一商業銀行城東分行函、美國運
      通銀行台北分行函、高雄第三信用合作社函、台北市第七信用合作社函、誠泰
      商業銀行函、台北區中小企業銀行函、華南商業銀行總行儲蓄部函、合作金庫
      大同支庫函及所附之支票影本等件附卷可稽。是告訴人丁○○、賴月鳳所指訴
      被告用乙○○○、鄭坤男支票支付會款而退票，顯屬虛偽不實。
（四）雖告訴人等另主張係將支票交付被告，被告再將會款支票交予乙○○○，所以
      才由乙○○○兌領云云，並舉證人陳明煌為證。惟證人陳明煌即告訴人賴月鳳
      所開設長龍藝品之外務員，於偵查中證稱：「丁○○交給其會款支票，都是一
      包包的支票，有幾包其忘了，不記得交給何人，可能交給陳蕾名或甲○○云云
      」（見偵查卷第五十三頁反面），其為告訴人賴月鳳之受雇人，但仍表示不記
      得交給何人，僅附合可能交給被告，但亦稱可能交給陳蕾名（本件支票係陳蕾
      名交給乙○○○，已如前述）。是告訴人稱支票交給被告云云，並無確切證據
      。
（五）告訴人丁○○、賴月鳳指被告在台北市國賓飯店，標走甲會「長龍藝品賴月鳳
      」之三會，並舉證人呂萬全、林新智、陳進益、劉淑雯、王哲謙為證。然證人
      呂萬全於偵查中證稱：「范小姐（被告）當時我不認識，她有沒有出面我不敢
      確定，當時好像在講長龍的會要過半才能標」（見偵查卷第二０一頁反面）；
      證人陳進益於偵查中證稱：「不認識甲○○，不敢確定她有無在場，賴月鳳說
      是借名字給被告，聽說這個會是被告跟的」（見偵查卷第二二０頁反面、第二
      二一頁）；證人林新智於偵查中證稱：「被告以其姐范順嬌的支票跟會，標會
      當天有看到被告到場，被告用乙○○○名義跟幾會，我們也不知道」（見偵查
      卷第二○一頁反面、二○二頁），雖又稱「被告要將長龍藝品的會全部標走，
      丁○○打電話給賴月鳳，賴月鳳說沒問題」云云。但於原審法院已證稱：「標
      會時丁○○有無打電話給賴月鳳，我不清楚，在偵查中會說有打電話的事，是
      事後過了很久賴月鳳告知的」（見原審卷第一八○頁），是證人呂萬全、陳進
      益均不能確定被告有無出面標會，且與證人林新智所述被告以乙○○○名義跟
      會及丁○○打電話給賴月鳳詢問被告以長龍藝品名義跟會及標會情形，均係來
      自於告訴人賴月鳳之傳聞。又被告既有以范順嬌名義跟會，當日到場標會，自
      屬當然。證人呂萬全、陳進益、林新智之證詞，不足以證明告訴人所訴為實在
      。至證人劉淑雯於偵查中稱：「甲○○當天來標四會，是否當天簽的票其不能
      確定」云云。證人王哲謙於原審法院稱：「甲○○跟了四會，那時她跟陳蕾名
      坐在一起，陳蕾名代表長龍，前面三會是甲○○標的，因為慣例她要分開標，
      但丁○○有打電話給賴月鳳要賴月鳳擔保，才讓她連續標三會，被告給的支票
      有姓張簡的」云云。然其二人之所述，不但與其餘證人所述不符，且證人劉淑
      雯自承係告訴人丁○○之助理，受雇於告訴人。而告訴人自八十七年訴請檢察
      官開始偵查起，請求傳喚多名證人，均未有王哲謙，遲至九十年五月二十二日
      原審法院審理時始請求傳喚王哲謙。而同為旅行社業界之證人謝美瑩證稱：告
      訴人丁○○與王哲謙為男女情人關係（見本院九十一年七月十五日訊問筆錄）
      ，且王哲謙另證稱：「被告當天標了四會，我比較注意的是前面三會是她標的
      ，為了這件事，我還和丁○○起爭執，因為我也想標，她不讓我標，當天我只
      標一會，是八十二年四月五日的會」（見原審卷第二八三、二八七頁）。而本
      件乙○○○名義標得之會為第一、四、七會，並非前三會，王哲謙如何爭執不
      讓其標會？所證顯與事實不符。證人劉淑雯、王哲謙之證詞，自為迴護告訴人
      之詞。
（六）告訴人賴月鳳指訴被告在台北市榮華堂餐廳，標得以乙○○○之名義參加之乙
      、丙會各一會，而簽發乙○○○之支票支付會款，並舉證人李林秀金、陳月美
      、簡菊姿、許麗鳳、蔡櫻紅、廖心秤為證。惟證人陳月美、簡菊姿、許麗鳳、
      蔡櫻紅、廖心秤於偵查中均證稱：「甲○○有到場標會，但不知道是代表范順
      嬌還是乙○○○或是代表她們二人」（見偵查卷第五十五頁），而被告又確以
      其姊范順嬌名義參與乙、丙會各一會，並簽發范順嬌之支票支付會款，已如前
      述，被告到場標自己之會，並無不合。證人陳月美、簡菊姿、許麗鳳、蔡櫻紅
      、廖心秤上開證詞，尚不足以為被告不利之證明。雖證人李林秀金於偵查中證
      稱：「乙○○○一定是代表甲○○，其問過陳蕾名，為何都是乙○○○的票，
      並沒見過本人，陳蕾名說乙○○○的票都是甲○○在用」，惟證人李林秀金上
      開證詞係聽陳蕾名所陳述，已屬傳聞，況其又證稱：「被告到底是以她姐姐，
      或她自己，或乙○○○名義，其不敢確定」，並供承其為告訴人賴月鳳之助理
      ，受雇於告訴人（見偵查卷第五十四頁反面）。是其證詞反覆，不但不足以證
      明被告以乙○○○之名義參加乙、丙會各一會，且因受雇於告訴人賴月鳳，以
      傳聞之詞，迴護賴月鳳，極為灼然。
（七）告訴人等指稱乙○○○之支票及帳戶均由被告所使用云云，舉證人陳怡伶為證
      。查丙○○於偵查中證稱：「陳蕾名借錢給乙○○○，由甲○○拿乙○○○的
      支票四張，各一百萬元給陳蕾名，甲○○收五分利，陳蕾名二分半」（見偵查
      卷第五十二頁背面）；於原審法院證稱：「當初陳蕾名跟其說，她交給甲○○
      四百萬元，由甲○○借給乙○○○，賺利息五分，陳蕾名二分半，甲○○二分
      半，後來乙○○○簽發的四紙支票均退票，其幫陳蕾名處理，因為是甲○○經
      手借款，所以要甲○○背書，其只是幫陳蕾名處理該四紙支票，不曉得甲○○
      在外是否使用乙○○○的支票，亦不知道他們的會錢問題」等語（見原審法院
      九十年十一月二十日筆錄），是證人所述，僅被告與乙○○○間有以支票轉借
      款項收取利息之情形，並不能證明另外會款及乙○○○之支票及帳戶由被告使
      用之情事。
（八）甲會會期自八十年十月五日起至八十三年三月五日止，共三十會，乙會會期自
      八十年十二月一日起至八十二年十一月一日止，共二十四會，丙會會期自八十
      一年二月十五日起至八十三年四月十五日止，共二十七會，案外人乙○○○之
      支票支付會款均兌現支付至八十二年四月，為告訴人等所不否認。足見以乙○○○支票支付會款之各會，均已繳納十餘會各數百萬元不等。倘如告訴人等所
      述被告為詐得會款，使自己之姓名不在會單上出現，參加甲會三會及乙會、丙
      會各一會，為何於繳納十餘會各數百萬元後，遲至八十二年四月始否認參與互
      助會而未繳會款，亦不合常情。
（九）綜上所述，被告所辯甲、乙、丙三會開標時，其到場是為了標自己參與、簽發
      范順嬌支票支付會款的一會，並未以乙○○○名義參加互助會，應可採信。告
      訴人等片面指訴甲會會單上記載「長龍藝品賴月鳳」之三會及以乙○○○名義
      參加乙、丙會各一會，而簽發乙○○○、鄭坤男之支票支付會款云云，經調查
      證據結果，並不能證明與事實相符。此外，復查無其他積極證據足認被告有告
      訴人所指詐欺取財之犯行。
四、原審認不能證明被告犯罪，為其無罪之諭知，於法並無不合。檢察官上訴意旨，
    仍指被告詐欺犯罪，核無理由，應予駁回。
五、據上論斷，應依刑事訴訟法第三百六十八條，判決如主文。
本案經檢察官柯麗鈴到庭執行職務。
中    華    民    國      九十一      年      八     月       二十      日
                            臺灣高等法院刑事第五庭
                                審判長法  官  曾  德  水
                                      法  官  楊  貴  雄
                                      法  官  趙  功  恆
右正本證明與原本無異。
不得上訴。
                                      書記官  孫  佩  琳
中    華    民    國      九十一      年      八     月       二十      日
